臺灣臺北地方法院刑事判決
111年度審簡上字第143號
公  訴  人  臺灣臺北地方檢察署檢察官
被  告  即  
上  訴  人  呂昇鴻




選任辯護人  趙佑全律師
上列上訴人即被告因詐欺等案件，不服本院111年度審簡字第610
號，中華民國111年5月13日第一審判決（起訴案號：110年度偵
緝字第2191號），提起上訴，本院判決如下：
    主  文
原判決撤銷。
甲○○共同犯詐欺取財罪，處有期徒刑貳月，如易科罰金，以新臺
幣壹仟元折算壹日。
未扣案之犯罪所得新臺幣參萬元沒收，於全部或一部不能沒收或
不宜執行沒收時，追徵其價額。
    事  實
一、甲○○知曉詐欺取財行為係不法行為，但因輕度智能障礙之心
    智缺陷，行為時辨識其行為違法能力及依其辨識而行為之能
    力較常人顯著降低，但其仍得以預見將個人申辦之金融帳戶
    帳號資料、提款卡提供予不詳之人使用，可能淪為對於不特
    定之人詐欺取財犯罪之人頭帳戶，竟仍基於縱使提供個人申
    辦帳戶帳號、提款卡作為詐欺犯罪之人頭帳戶，亦不違反其
    本意之不確定故意，與該不詳姓名友人共同基於詐欺取財之
    犯意聯絡，於民國109年12月18日前某日，依該友人指示，
    將其個人申辦之中國信託商業銀行（下稱中國信託銀行）帳
    號000-000000000000號帳戶帳號資料，提供予該不詳友人轉
    交予詐欺集團（無證據證明甲○○知悉該詐欺集團成員有少年
    ，或有三人以上成員）成員後，詐欺集團即利用網際網路刊
    登不實投資訊息，乙○○於109年12月13日經網路搜尋投資訊
    息，並有LINE之ID帳號，乙○○不疑有他而與詐欺集團設立暱
    稱「Nelson」加為好友後，並依其提供網站名稱「WIXO.O.C
    -國際金融商會」之網址，登錄後因此陷於錯誤，而依對方
    以投資、支付佣金、擔保金等理由支付款項，並於109年12
    月18日13時39分許，操作網路銀行，將款項新臺幣（下同）
    4萬元以轉帳匯入詐欺集團指定掌握甲○○申辦中國信託銀行
    帳戶內，甲○○即依該友人指示將帳戶內款項6萬9700元（含
    不明之人匯入款項）轉入特定華泰商業銀行帳號0000000000
    000000號帳戶內。甲○○於同日13時53分許，以其所申辦指靜
    脈提領方式提領該帳戶內款項3萬元，作為其報酬。　　
二、嗣經乙○○發現對方一再要求給付款項，察覺有異而報警處理
    ，由警詢線查悉上情。
三、案經乙○○訴請屏東縣政府警察局屏東分局報請臺灣臺北地方
    檢察署檢察官偵查起訴。
    理  由
一、程序部分：
（一）按被告經合法傳喚，無正當之理由不到庭者，得不待其陳
      述，逕行判決；又對於簡易判決處刑不服而上訴者，得準
      用上開規定，刑事訴訟法第371條、第455條之1第3項均定
      有明文。查本件上訴人即被告甲○○（下稱被告）經合法傳
      喚，於審理期日無正當理由未到庭，此有本院送達證書、
      刑事報到單、臺灣高等法院被告前案紀錄表在卷足參（見
      本院審簡上卷第119、121、129、137至156頁），爰不待
      其陳述，逕為一造辯論判決。
（二）證據能力：
　　　本判決認定事實所引用之供述證據，檢察官、辯護人均表
      示無意見，被告於原審及本院進行準備程序時對證據能力
      均表示無意見，即均未爭執證據能力，於本院審理時經合
      法傳喚，無正當理由而不到庭，迄至本案言詞辯論終結前
      就證據能力部分亦無提出異議，本院審酌該等證據資料製
      作時之情況，亦無違法不當及證明力明顯過低之瑕疵，認
      作為證據應屬適當；非供述證據部分，核無違反法定程序
      取得之情形，且與本案犯罪事實具有關聯性，均認有證據
      能力。
二、實體部分：
（一）認定犯罪事實所憑證據及理由：
　 1、上開犯罪事實，業據被告於偵查、原審及本院程序時均坦
      承不諱（偵緝字第2191號偵查卷第48頁，本院原審審易卷
      第114頁，本院審簡上卷第108至109頁），核與證人即告
      訴人乙○○之指訴相符（第7989號偵查卷第11至15頁），復
      有證人乙○○提出網路銀行轉帳交易成功明細、其與詐欺集
      團對話之通訊軟體LINE對話紀錄及詐欺投資平臺網頁截圖
      、中國信託銀行出具被告申辦帳戶之客戶基本資料、存款
      交易明細、自動化交易LOG資料-財金交易、中國信託商業
      銀行股份有限公司111年4月2日中信銀字第1112248390996
      69號函檢附自動化交易LOG資料-財金交易資料在卷可按（
      第7989號偵查卷第37、40、45、51、53至70頁，本院原審
      審易卷第125至139頁）。此外，並有宜蘭縣政府警察局宜
      蘭分局延平派出所受理詐騙帳戶通報警示簡便格式表、內
      政部警政署反詐騙諮詢專線紀錄表均在卷可按（第7989號
      偵查卷第45、47頁）。
 　2、綜上，被告前開自白核與事證相符，堪予採信。本件事證
      明確，被告犯行堪以認定。
（二）論罪科刑：
 　1、按刑法第28條規定之共同正犯與刑法第30條規定之幫助犯
      之區別，係前者之行為人與其他共犯間具有犯意聯絡並共
      同分擔犯罪行為且共同實施構成犯罪事實之行為，而後者
      係行為人以幫助意思對於正犯資以助力，並未參與實施犯
      罪之行為者言。準此，倘行為人確與其他共犯間具有犯意
      聯絡、犯罪行為分擔，縱其僅分擔部分行為，仍構成共同
      正犯，應就全部犯罪事實共同負責。又詐欺取財係意圖為
      自己或第三人不法之所有，以詐術使人將本人或第三人之
      物交付者，本件被告依姓名、年籍身分不詳友人要求，即
      提供其個人申辦中國信託銀行帳戶帳號資料後，待詐欺正
      犯向告訴人施以詐術，致告訴人陷於錯誤將款項匯入被告
      申辦提供帳戶內，即通知被告將相關款項轉至特定帳戶內
      ，則被告之提供其個人帳戶帳號、並依指示將款項轉入特
      定帳戶等行為，顯屬取得告訴人遭詐騙財物之行為，自屬
      犯罪構成要件之行為；而被告既對該不詳友人所為詐欺取
      財犯行有上述不確定故意，不僅負責提供系爭帳戶資料供
      該友人使用，更實際分擔轉帳行為，顯見被告主觀上非僅
      幫助詐欺正犯犯罪之意思，而係與詐欺正犯有犯意聯絡、
      行為分擔而為共同正犯。核被告所為係犯刑法第339條第1
      項之詐欺取財罪。公訴意旨認被告所為涉犯刑法第30條第
      1項、第339條第1項幫助詐欺取財罪，顯有未洽，參酌最
      高法院101年度台上字第3805號判決意旨，本件罪名並未
      變更，僅行為態樣不同，故無須引用刑事訴訟法第300條
      變更起訴法條之規定，且原審及本院均已諭知被告所為係
      涉犯共同詐欺取財罪，非幫助犯之情（本院原審審易卷第
      113頁、審簡上卷第109頁），俾使被告及其辯護人得行使
      訴訟上之防禦權，當無礙其於訴訟上權利之行使，併此說
      明。
 　2、共犯：
　　　被告與姓名、年籍不詳之成年友人間，就本件犯行具有犯
      意聯絡及行為分擔，應依刑法第28條規定論以共同正犯。
   3、刑之加重、減輕事由：
　 （1）累犯不加重之說明：
  　　  按被告構成累犯之事實及應加重其刑之事項，均應由檢
        察官主張並具體指出證明之方法後，經法院踐行調查、
        辯論程序，方得作為論以累犯及是否加重其刑之裁判基
        礎（最高法院110年度台上大字第5660號大法庭裁定意
        旨參照）。查被告前於105年間詐欺案件，經臺灣高等
        法院於106年9月27日106年上易字第1813號判決上訴駁
        回確定（原審判決即本院105年易字第1042號判決處有
        期徒刑4月），於106年12月18日易科罰金執行完畢，有
        臺灣高等法院被告前案紀錄表在卷可按，則被告於受前
        開有期徒刑執行完畢後，5年內故意再犯本案有期徒刑
        以上之罪，為累犯，固堪認定，惟檢察官於起訴時並未
        主張被告構成累犯之事實，亦未指出應加重被告本件犯
        行之證明方法，於原審準備程序中就法官詢問本件加重
        減輕等有無資料提出，僅稱參酌卷內前科紀錄表等語，
        迄至本院程序中，有關被告量刑部分，亦稱依法量刑等
        語（本院原審審易卷第114頁，審簡上卷第135頁），即
        檢察官並未具體指出被告有何特別惡性及對刑罰反應力
        薄弱而確有依累犯規定加重其刑之相關證明資料，並衡
        酌被告因輕度智能障礙，致其似乎難以從過去經驗類推
        學習，甚至內化，僅能辨識其寄存摺、領錢是不同行為
        ，無法歸類成都是詐騙的行為，有衛生福利部草屯療養
        院110年12月28日精神鑑定報告書在卷可參，因此，尚
        難僅因被告前受有期徒刑執行完畢之事實，即遽認被告
        個人有何對刑罰反應力薄弱之特別惡性存在而有加重其
        刑予以延長矯正其惡性此一特別預防之必要，是本件於
        法定刑範圍內斟酌刑法第57條事項量刑，即可充分評價
        被告之罪責，故不加重其刑。
 　（2）刑法第19條第2項規定減輕之說明：
　　  　按行為時因精神障礙或其他心智缺陷，致其辨識行為違
        法或依其辨識而行為之能力，顯著減低者，得減輕其刑
        。刑法第19條第2項定有明文。查被告前於99年5月27日
        經鑑定，認有有第1類（0000000）障礙，等級為輕度，
        而核發身心障礙證明（ICD診斷患06.1），有被告提出
        中華民國身心為被告所是認，並有被告之中華民國身心
        障礙證明在卷可佐（本院審簡上卷第113至114頁），且
        被告另涉犯詐欺等案件，其經臺灣高等法院臺中分院囑
        託衛生福利部草屯療養院就被告行為時之精神狀態進行
        鑑定，而被告所涉另案犯行係於109年5月17、18日，因
        參與犯罪集團，擔任詐欺集團中俗稱「車手」即提領詐
        欺所得贓款並轉交指定之人之犯行進行行為時之精神鑑
        定，有上開精神鑑定報告，及臺灣高等法院臺中分院11
        0年度金上訴字第1628號刑事判決附卷足憑（本院審簡
        上卷第263至277頁）。本件被告犯行時間為109年12月
        間，相關犯罪行為時間可認相近，進行精神鑑定日期為
        110年11月23日，報告日期為同年12月28日，則該精神
        鑑定報告日期距離本件事發亦未久，足以採為本件認定
        被告行為時之鑑定報告。是據前開衛生福利部草屯療養
        院110年12月28日出具精神鑑定報告書所載，綜合被告
        過去生活史、疾病史、心理測驗報告、鑑定所得資料，
        被告的精神科臨床主要診斷為輕度智能障礙，全智商66
        ，因受認知落後之影響，其行為模式衝動、情緒控制能
        力不佳，過去多有詐欺前科，但犯行態樣不同，例如被
        帶去辦貸款，無法償還而被告，或將存摺寄給他人遭詐
        欺集團使用而被起訴，似乎難以從過去經驗推類推學習
        ，甚至內化，僅能辨別寄存摺跟領錢是不同行為，而無
        法類歸成都是詐欺的行為，因此，被告受限於認知功能
        之缺陷，在社會情境辨識及問題解決顯有困難，難以預
        見自身行為的後果。因此，鑑定認為被告於犯行為當時
        之辨識行為違法能力雖未因上述心智缺陷有所減損，但
        在依其辨識而行為之能力則因該心智缺陷達到顯著降低
        ，但未及完全喪失之程度，有衛生福利部草屯療養院11
        1年3月7日草療精字第1110002612號函附精神鑑定報告
        書在卷可稽（本院審簡上卷第15至27頁），併參諸被告
        於本件犯行前領有輕度智能障礙之身心障礙證明，堪認
        被告因輕度智能障礙，其身心狀況於本件犯行當時之辨
        識行為違法能力雖未因上述心智缺陷有所減損，但在依
        其辨識而行為之能力則因該心智缺陷達到顯著降低，但
        未及完全喪失之程度，核與刑法第19條2項規定之情相
        符，應依該條規定減輕其刑。
（三）撤銷改判之理由及科刑：　　　
　 1、原審以被告所犯如事實欄所為犯行，事證明確，據以論罪
      科刑，固非無見。惟查：
　 （1）被告為本件行為時因輕度智能障礙，受限於認知功能之
        缺陷，在社會情境辨識及問題解決顯有困難難以預見自
        身行為後果，致依其辨識而行為之能力已達顯著減低程
        度，已見前述，應依刑法第19條第2項規定減輕其刑，
        原審未及審酌，顯有未洽。
　 （2）又被告於詐欺集團詐欺期間之109年12月18日當日，利
        用其申辦「指靜脈提領」方式，提領上開帳戶內款項3
        萬元並供其使用部分，為被告陳述在卷，並有被告申辦
        中國信託銀行交易明細、中國信託商業銀行股份有限公
        司111年4月2日中信銀字第111224839099669號函附自動
        化交易LOG資料-財金交易單在卷可按（第7989號偵查卷
        第40頁，原審審易卷第123至127頁），可徵被告為本件
        犯行，確有犯罪所得，原審未諭知沒收，亦有未妥。
   （3）被告上訴指摘原審判決未適用刑法第19條第2項減刑部
        分，為有理由，且原審判決亦有上開未妥之處，應由本
        院撤銷改判。
　 2、科刑；
　　　爰以行為人責任為基礎，審酌被告恣意提供個人申辦中國
      信託銀行帳戶予不熟識之友人，並依指示將告訴人匯入款
      項轉帳至其他特定帳戶，所為造成告訴人財產上損失及困
      擾，欠缺尊重他人財產法益之守法觀念，實屬不該，被告
      犯後坦承犯行，但迄未與告訴人達成和解、賠償告訴人之
      損害等犯後態度，兼衡被告所為本件犯行之犯罪動機、目
      的、手段及被告行為時之身心狀態，前曾因犯詐欺罪，經
      判處徒刑，並執行完畢仍再犯本件犯行，暨被告到庭所陳
      之智識程度、家庭經濟、生活狀況等一切情狀，量處如主
      文第2項所示之刑，並諭知易科罰金之折算標準。
（四）沒收：
   1、按犯罪所得屬於犯罪行為人者，沒收之，於全部或一部不
      能沒收或不宜執行沒收時，追徵其價額，刑法第38條之1
      第1項前段、第3項定有明文。
 　2、查被告就本件犯行，依指示利用指靜脈提領功能，將帳戶
      內不詳之人匯入款項中之3萬元提領後供己花用部分，如
      前所述，且提領日即為告訴人遭詐欺匯入款項同日，可徵
      該款項為被告本件犯行之犯罪所得甚明，且未扣案，依上
      開規定諭知沒收，於全部或一部不能沒收或不宜執行沒收
      時，追徵其價額。
據上論斷，依刑事訴訟法第455條之1第1項、第3項、第369條第1
項前段、第364條、第371條、第299條第1項前段，判決如主文。
本案經檢察官顏伯融提起公訴，檢察官楊舒雯、李明哲到庭執行
職務。
中　　華　　民　　國　　111 　年　　10　　月　　25　　日
              刑事第二十一庭審判長  法　官  程克琳
　　　　　　　                      法　官　王星富
　　　　　　　　        　　　　　　法　官　劉俊源
以上正本證明與原本相符。
本件不得上訴。
　　　　　　　　　　　　　　        書記官  林志忠
中　　華　　民　　國　　111 　年　　10　　月　　25　　日
附錄本案論罪科刑法條
刑法第339條：
意圖為自己或第三人不法之所有，以詐術使人將本人或第三人之
物交付者，處5年以下有期徒刑、拘役或科或併科50萬元以下罰
金。
以前項方法得財產上不法之利益或使第三人得之者，亦同。
前二項之未遂犯罰之。